【裁判字號】    97,易,2032
【裁判日期】    970729
【裁判案由】    違反政府採購法
【裁判全文】
臺灣臺中地方法院刑事判決              97年度易字第2032號
公  訴  人  臺灣臺中地方法院檢察署檢察官
被      告  辛錩通運股份有限公司
代  表  人  乙○○
被      告  乙○○
上二人共同
選任辯護人  何崇民律師
被      告  展盛通運股份有限公司
代  表  人  丙○○
被      告  瑞銘交通企業有限公司
代  表  人  丙○○
被      告  丙○○
上三人共同
選任辯護人  黃鈴律師
上列被告等因違反政府採購法案件，經檢察官提起公訴（96年度
偵字第25000號），本院判決如下：
    主    文
乙○○、丙○○、辛錩通運股份有限公司、展盛通運股份有限公
司、瑞銘交通企業有限公司均無罪。
    理    由
一、公訴意旨略以：被告乙○○與被告丙○○係配偶，被告乙○
    ○並係辛錩通運有限公司（下稱辛錩公司）之登記及實際負
    責人，被告丙○○係展盛通運股份有限公司（下稱展盛公司
    ）及瑞銘交通企業有限公司之登記負責人，惟辛錩公司、展
    盛公司、瑞銘公司之實際負責人均為被告乙○○，被告丙○
    ○僅負責帳務業務；緣漢翔航空工業股份有限公司（下稱漢
    翔公司）於民國96年1月26日辦理「96-98年內陸運輸貨車車
    輛開放式合約」勞務招標案，被告乙○○、丙○○得知本採
    購案訊息並有意參標，但恐參與投標之合格廠商未達三家而
    流標，為確保投標機關確能開標及決標，並使辛錩公司能順
    利得標，竟與被告丙○○共同基於意圖使開標發生不正確結
    果，除以登記負責人為被告乙○○之辛錩公司投標外，另再
    借用以被告丙○○名義登記設立實際營業處所均與辛錩公司
    相同之展盛公司、瑞銘公司參與陪標，被告乙○○、丙○○
    除共同決定前開三家公司之投標價，並由被告丙○○分別至
    臺灣土地銀行烏日分行、新光銀行烏日分行，以各該公司之
    帳戶資金購買押標金支票，於96年1月26日開標當日，被告
    乙○○代表辛錩公司參與投標，並將展盛公司之投標資料（
    含押標金支票）交予不知情之展盛公司調度張蕭英畤代表展
    盛公司去投標，被告丙○○則將瑞銘公司之投標資料交予不
    知情之辛錩公司司機欒同鎰代表瑞銘公司投標，張蕭英畤遇
    到被告乙○○，並詢問被告乙○○若展盛公司非最低價時，
    是否要減價來參與競標，惟被告乙○○告知「不用，辛錩公
    司應該會得標」等語，經開標結果後，由辛錩公司以新臺幣
    1950萬元之最低價順利標得本件勞務採購案，而發生不正確
    之結果，足以生損害於本件工程案招標之正確性，嗣漢翔公
    司查悉辛錩公司與瑞銘公司所附之押標金有連號之情形，展
    盛公司、瑞銘公司之登記負責人均係被告丙○○，而被告丙
    ○○與被告乙○○又均係夫妻，認為本案有違反政府採購法
    之情形，而通知辛錩公司撤銷決標，並追繳辛錩公司、瑞銘
    公司、展盛公司之押標金，案經法務部調查局臺中市調查站
    移送偵辦；因認被告乙○○、丙○○分別係涉犯政府採購法
    第八十七條第五項前段、後段之意圖影響採購結果而借用他
    人名義投標罪及容許他人借用本人名義參加投標罪等罪嫌，
    被告辛錩公司、展盛公司、瑞銘公司則依政府採購法第九十
    二條之規定，科以罰金云云。
二、按犯罪事實應依證據認定之，無證據不得認定犯罪事實；不
    能證明被告犯罪者，應諭知無罪之判決，刑事訴訟法第一百
    五十四條第二項、第三百零一條第一項分別定有明文。又認
    定不利於被告之事實，須依積極證據，苟積極證據不足為不
    利於被告事實之認定時，即應為有利於被告之認定，更不必
    有何有利之證據（最高法院30年上字第816號號著有判例）
    。又在訴訟上用以證明事實之證據，須於通常一般之人均不
    致於有所懷疑，而得確信其為真實之程度者，始得據以為有
    罪之認定；倘其證明尚未達到此一程度，而有合理之懷疑存
    在，致使無從為有罪之確信時，即應為無罪之判決（最高法
    院76年台上字第4986號著有判例）。
三、公訴意旨認被告乙○○、丙○○涉有前開之罪嫌，無非係以
    (1)乙○○之個人資本資料查詢表、辛錩公司、瑞銘公司、展
    盛公司之全國商工服務入口網站／商工登記資料公示查詢系
    統表、法眼系統董監事查詢結果表：證明被告乙○○、丙○
    ○係夫妻關係，而辛錩公司之登記負責人係被告乙○○，瑞
    銘公司、展盛公司之登記負責人是被告丙○○，被告乙○○
    並分別為展盛公司、瑞銘公司之監察人、股東，被告丙○○
    係辛錩公司股東之事實；(2)現場勘查照片一張、被告乙○○
    、丙○○於調查站之供述、證人即瑞銘公司司機兼調查欒同
    鎰於調查站之證詞：證明辛錩公司、瑞銘公司、展盛公司之
    實際營業處所在臺中市○○路○段57號之事實；(3)證人即展
    盛公司調度兼經理張蕭英畤於調查站、偵查中具結之證詞、
    辛錩公司之帳戶印鑑卡、瑞銘公司之帳戶印鑑卡、展盛公司
    之支票存款開戶申請書：證明被告乙○○係辛錩公司、瑞銘
    公司、展盛公司之實際負責人，被告丙○○僅係瑞銘公司、
    展盛公司之登記負責人，僅負責帳務，又依辛錩公司、瑞銘
    公司之帳戶印鑑卡及展盛公司支票存款開戶申請書上所留之
    聯絡電話均係00000000號，足認辛錩公司、瑞銘公司及展盛
    公司，形式上雖為三個獨立之法人，惟實際上係同一公司之
    事實；(4)漢翔公司本採購案之中文公開招標公告資料、漢翔
    公司本採購案之開標/議價/決標/流標/廢標紀錄呈核表、瑞
    銘公司授權欒同鎰代表瑞銘公司參與本件投標之授權書、展
    盛公司授權張蕭英畤代表展盛公司參與本件投標之授權書、
    證人即展盛公司調度兼經理張蕭英畤於調查站及偵查中具結
    之證詞、證人即瑞銘公司司機兼調查欒同鎰於調查站及偵查
    中之具結證詞：證明漢翔公司逾96年1月26日，在其會客室
    內第一開標室辦理本件之勞務採購案，參標之廠商計有辛錩
    公司、瑞銘公司、展盛公司及威力搬家貨運股份有限公司，
    且展盛公司、瑞銘公司分別授權員工張蕭英畤、欒同鎰代表
    投標，嗣辛錩公司雖以最低價標得本件勞務採購案，惟決標
    後，經漢翔公司之政風與會計監辦人員查悉「展盛公司與瑞
    銘公司之負責人相同」、「辛錩公司、展盛公司、瑞銘公司
    之負責人互為配偶關係」等情事，認疑有違反政府採購法第
    五十條第一項第五款「不同投標廠商間之投標文件內容有重
    大異常關聯者」，而經漢翔公司撤銷決標之事實；(5)辛錩公
    司、瑞銘公司、展盛公司有關於本勞務採購案之報價清單：
    證明瑞銘公司、展盛公司均係經營從事有關本勞務採購案之
    相關業務多年，若均有意獨立競標本勞務採購案，何以其各
    個單價之競標價格，均顯低於辛錩公司，顯係有意陪標，而
    無競標之事實；(6)證人即展盛公司調度兼經理張蕭英畤於調
    查站及偵查中之具結證詞：證明於本件勞務採購案投標當日
    ，係被告乙○○將展盛公司之投標資料交付予被告乙○○去
    投標，且在漢翔公司之投標室時，被告乙○○告知張蕭英畤
    本件展盛公司無需減價競標，因為辛錩公司應該會得標之事
    實；(7)臺灣土地銀行烏日分行96年3月20日烏存字第0960000
    045號函文、支票PQ0000000號（瑞銘公司帳戶000-000-0000
    0-0）、PQ0000000號（辛錩公司帳戶000-000-00000-0）影
    本、申請開戶、臺灣土地銀行96年1月23日本行支票領取登
    錄單、存摺類取款憑條：證明被告乙○○、丙○○為借牌圍
    標本件勞務採購案，由被告丙○○至臺灣土地銀行烏日分行
    購買瑞銘公司、辛錩公司本案之押標金，且因係一次購買押
    標金支票，故支票有連號之情形，足認被告二人有借牌圍標
    之事實等，資為論據。
四、訊據被告乙○○、丙○○堅決否認有何違反政府採購法之犯
    行，被告乙○○辯稱：伊並沒有借牌圍標之意思，展盛公司
    、瑞銘公司都是自行派人到場，伊並非展盛公司、瑞銘公司
    之實際負責人，三家公司各自僱用員工，公司資金也獨立，
    辛錩公司之押標金，伊原本是交代公司會計林小姐去買，不
    知道後來為何由被告丙○○去買，辛錩公司之投標單是公司
    職員林淑婷所填寫，投標底價由伊決定，當初是漢翔公司要
    伊上網看投標公告，張蕭英畤、欒同鎰二人於案發當時並未
    在辛錩公司任職等語；被告丙○○辯稱：展盛公司、瑞銘公
    司業務都是伊實際在處理，比較忙時會委託欒同鎰、張蕭英
    畤幫忙，當初會一起購買押標金支票的原因，是因為伊當時
    要去銀行，辛錩公司會計林小姐拜託一起處理，投標訊息是
    公司小姐從網路上看到的，辛錩公司應該也是公司小姐告知
    的，伊在公司平常負責財物及調度，另有僱用一名小姐作一
    些會計、接電話等雜事，欒同鎰是外聘調度車輛，張蕭英畤
    在公司主要是擔任司機負責運輸，沒出車時也會幫忙伊，投
    標單是郭蘭英填寫的，投標底價是由伊依照車種及成本估定
    後決定等語。
五、經查：
（一）按政府採購法係為建立政府採購制度，依公平、公開之採
      購程序，提升採購效率與功能，確保採購品質為其立法目
      的，而政府機關有感於業界借牌陋習已久，為規範借牌及
      合意出借牌照之人，乃於91年2月6日修正時將政府採購法
      第八十七條第五項規定移列至第六項，另增訂第五項「意
      圖影響採購結果或獲取不當利益，而借用他人名義或證件
      投標者，處三年以下有期徒刑，得併科新臺幣一百萬元以
      下罰金。容許他人借用本人名義或證件參加投標者，亦同
      。」之規定，其立法理由，即在處罰借用他人名義或證件
      投標及容許他人借用本人名義或證件參加投標之行為人。
      是關於政府採購法第八十七條第五項所欲規範處罰的對象
      應是其行為具有「惡性」之「無合格參標資格廠商」而借
      用有合格參標廠商之借牌參標行為，藉以確保採購程序之
      公平性；且所謂借牌或允以借牌者，係指該允以借牌者本
      身初始即無意參與投標或競價之意思；亦即，該人之主觀
      意思在允以借牌之前、之後均為無意投標競價，其並未因
      允以借牌而使得主觀意思產生變化。本件被告乙○○所經
      營之辛錩公司之營業項目為汽車貨運業、起重工程承攬業
      務（運輸業務除外）、各種汽車及其材料配件買賣、各種
      重機械出租買賣及其零件買賣、各種建築材料五金及砂石
      、碎石買賣；被告丙○○所經營之展盛公司之營業項目為
      汽車貨運業、起重工程業、五金批發業、建材批發業、機
      械批發業、汽機車零件配備批發業、汽車零售業，另其所
      經營之瑞銘公司之營業項目為汽車貨運業務、起重工程承
      包業務、汽車買賣及其零件器材買賣、各種機械出租買賣
      及其零件器材買賣、各種粗砂、細砂、級配、塊石之買賣
      、廢棄土之清運、前各項產品之進出口貿易業務，此有商
      工登記資料公示查詢系統下載之公司資料查詢各一份（參
      照96年度他字第693號偵查卷第4、5 、6頁）、經濟部公
      司執照一份（參照96年度他字第693號偵查卷第23頁）、
      臺中縣政府營利事業登記證一份（參照96年度他字第693
      號偵查卷第27頁）、臺中市政府營利事業登記證一份（參
      照96年度他字第693號偵查卷第31頁）在卷可稽，可見被
      告乙○○所經營之辛錩公司及被告丙○○所經營之展盛公
      司、瑞銘公司所登記之營業項目均有包含汽車貨運業務在
      內。又依據漢翔航空工業股份有限公司採購案廠商投標須
      知、中文公開招標公告資料（參照96年度他字第693號偵
      查卷第12至14頁、第10至11頁）之記載，本件「96-98內
      陸運輸租用貨車車輛開放式合約」勞務採購案，所要求之
      投標廠商資格為汽車貨運業者且具有承作能力為限；而觀
      諸被告辛錩公司、展盛公司、瑞銘公司所提出之漢翔航空
      工業股份有限公司（96）年度勞務採購清單（報價單）各
      一份（參照96年度他字第693號偵查卷第15至16頁、第17
      至18頁、第19至20頁）、漢翔航空工業股份有限公司投標
      廠商資格登記表各一份（參照96年度他字第693號偵查卷
      第21、25、29頁）、廠商具有承作能力之證明各一份（參
      照96年度他字第693號偵查卷第22、26 、30頁）、漢翔航
      空工業股份有限公司總務處勞務開標/議價/決標/流標/廢
      標紀錄呈核表一份（參照96年度他字第693號偵查卷第33
      至34頁）可知，被告辛錩公司、展盛公司、瑞銘公司均通
      過資格審查，皆係具有參加本件勞務招標投標資格之投標
      廠商，明顯與一般不具投標資格之業者向他人借牌參與投
      標之典型案例不同。
（二）又政府採購法並無一般廠商及其關係企業不得同時參與投
      標規定之限制，而現代分工精密之商業經濟活動，每多垂
      直或水平整合之各廠商共同經營同一或類似之營業內容，
      以求更具效率之運作並創造各企業廠商間之最大利潤，故
      於同一投標採購案，為求集團間或上下游廠商間均能獲取
      商業利益，自會以各自之名義參與投標以獲得最大之得標
      機會，而被告辛錩公司、展盛公司、瑞銘公司均屬具有本
      案相關營業內容之合法廠商，並非屬「空殼廠商」，則渠
      等間雖有起訴書所載被告乙○○、丙○○夫妻分別擔任負
      責人、公司所在處所相同之密切關聯性，仍得為增加得標
      機會，而同時參與投標；且反因被告辛錩公司、展盛公司
      、瑞銘公司間具有上開密切關聯性，更難僅以渠等押標金
      支票係屬連號之情，即謂被告乙○○無使被告展盛公司、
      瑞銘公司參與競標之意願。再依政府採購法第十九條之規
      定，機關公告以上之採購，原則係採公開招標方式進行，
      本件採購係以公開招標方式為之等情，此有中文公開招標
      公告資料一份（參照96年度他字第693號偵查卷第10頁）
      在卷可憑。又機關係政府採購法規定辦理招標，除有政府
      採購法第四十八條第一項第一至八款情形不予開標決標外
      ，有三家以上合格廠商投標，即應依招標文件所定時間開
      標決標，政府採購法第四十八條第一項定有明文。是被告
      乙○○、丙○○固以渠等所經營之被告辛錩公司、展盛公
      司、瑞銘公司名義參與投標案，惟本件既採公開招標方式
      ，若有他家廠商參與投標，是否能得標尚須視其他廠商投
      標之金額決定，被告乙○○、丙○○二人分別以辛錩公司
      、展盛公司、瑞銘公司參與投標，亦無法影響投標結果甚
      明，況且，本案除被告辛錩公司、展盛公司、瑞銘公司三
      家投標廠商外，確實另有威力搬家貨運股份有限公司參與
      投標，此有漢翔航空工業股份有限公司總務處開標/議價/
      決標/流標/廢標紀錄呈核表一份（參照96年度他字第693
      號偵查卷第34頁）在卷可稽。甚且，依政府採購法第四十
      八條第二項之規定，第一次開標，因未滿三家而流標者，
      第二次招標不受三家廠商之限制，亦據證人甲○○於本院
      審理中證稱：「（問：如果第一次投標，未達三家投標廠
      商的門檻而流標，第二次投標要如何處理？）第二次投標
      要公告七天以上，我們公司的原則是第二次的投標，只要
      有一家的廠商來投標，我們就開標。」等語（參照本院卷
      第56頁）屬實，準此，若本件勞務招標案第一次投標不符
      三家以上合格廠商投標之條件，被告乙○○之辛錩公司於
      第二次投標時，除有不予開標決標之例外情形外，即使僅
      有辛錩公司一家廠商投標，亦可得標，是亦難認被告乙○
      ○有何借用被告展盛公司、瑞銘公司名義投標之動機及實
      益。
（三）依據證人張蕭英畤於偵查中證稱：「我是（在展盛公司）
      擔任調度。」、「因為丙○○很少在辦公室，所有的業務
      我都是跟乙○○報告的。」、「因為丙○○只負責帳務，
      （展盛公司及瑞銘公司）所有的公司業務都是乙○○處理
      。」、「（有關本件招標案，展盛公司的招標資料及投標
      價格是由）乙○○（決定）。」、「就我所知，（本件招
      標訊息）是丙○○從網路上下載的。」、「因為乙○○是
      老闆，且是他將招標資料，包括押標金、投標價格交給我
      去遞標。」、「（本件我）有（去參與開標）。」、「事
      前我不知道（瑞銘公司及辛錩公司也要去投標），是於開
      標時才知道。」、「因為於開標前，我在投標室前有遇到
      乙○○，他告訴我他代表辛錩公司來投標，因為漢翔公司
      過去的慣例，於開標後會將所有廠商的投標價格寫在白板
      上，原本應該是最低標得標，但漢翔公司都會問第二、三
      順位的廠商是否願意減價，我有問乙○○，如果展盛公司
      並非最低價，是否要減價，他說不用，他說本件辛錩公司
      應該會得標。」、「因為漢翔公司的投標規定要找四家，
      否則就會流標，乙○○可能擔心會流標，才找瑞銘公司及
      展盛公司去陪標。」等語（參照96年度偵字第25000號偵
      查卷第8、9、10頁）；及證人欒同鎰於偵查中證稱：「我
      是（於94年間）進入辛錩公司（擔任司機到現在）。」、
      「我（在調查站所述）的意思是指這三家公司作業的處所
      有時會在同一地，我知道辛錩公司的登記負責人是乙○○
      ，瑞銘公司的登記負責人是丙○○，他們二人又是夫妻，
      所以我才認為實際負責人是乙○○，但我不清楚展盛公司
      的負責人是誰。」、「我不知道（關於本件招標案，瑞銘
      公司的招標資料及投標價格是由誰決定），資料是老闆乙
      ○○的太太丙○○拿給我的。」、「因為我知道丙○○是
      乙○○的太太，那天她將投標文件交給我，所以我就去投
      標。」、「事前我不知道（展盛公司及辛錩公司也要去投
      標），是於開標時才知道，因為到那邊，有看到老闆乙○
      ○。」、「（漢翔公司）有（問我瑞銘公司是否要減價）
      。」、「因為他們沒有告訴我（授權減價的幅度或範圍）
      ，所以我說沒有辦法減價。」等語（參照96年度偵字第25
      000號偵查卷第10、11、12頁），佐以，證人張蕭英畤、
      欒同鎰與被告乙○○、丙○○並無任何仇恨怨懟，自無故
      意構詞誣陷之虞，由此可知，證人張蕭英畤、欒同鎰均係
      受僱於被告乙○○，因此被告乙○○應係被告展盛公司、
      瑞銘公司之實際負責人，而其妻即被告丙○○僅為登記負
      責人，應屬無訛。從而，被告乙○○既係被告展盛公司、
      瑞銘公司之實際負責人，被告乙○○以展盛公司、瑞銘公
      司之名義陪標，顯然與政府採購法第八十七條第五項規定
      「借用他人名義或證件投標」之構成要件不相符合。
（四）再者，依據證人甲○○於偵查中證稱：「本件招標案總共
      有八項，只要有三家以上的廠商參標，我們就會開標，資
      格標沒有問題後，我們會看廠商的價格標，並將各投標廠
      商對八項的投標價額都寫在白板上，廠商必須這八項全部
      進入底價，我們才會決標。」、「如果同一項目三家廠商
      或個別廠商都未進入底價，我們會詢問最低價的廠商是否
      願意優先減價，如果優先減價後，仍未進入底價，我們會
      再問所有的參標廠商一起比價減價，我們總共比減三次，
      最後是以所有的項目皆進入底價，且是最低標來決標。」
      、「（問：辛錩公司是否一次開標就全部進入底價，且以
      最低價得標？）是的。」、「（問：所以本件招標按一開
      始是沒有減價過？）是的。」、「（問：本件招標按原來
      是否有四家公司投標，包括展盛公司、瑞銘公司、辛錩公
      司及威力公司？）是的。」、「在開標時，我們有將這八
      個項目的底價寫在開標紀錄上第十一項旁，經比對各個廠
      商投標的金額，其他三家的八個投標項目皆未進入底價。
      」、「（問：本件招標案縱使辛錩公司原來所有的項目皆
      進入底價，且是最低價，你們是否還會詢問其他的投標廠
      商是否願意減價競爭？）不會，因為辛錩公司所有的項目
      皆進入底價，且是最低價。」等語（參照96年度偵字第25
      000號偵查卷第23、24、25頁）可知，本件勞務招標案，
      因有被告辛錩公司、展盛公司、瑞銘公司及威力搬家貨運
      股份有限公司參與投標，且經開標結果，被告辛錩公司是
      最低標，且八個投標項目亦均在底價範圍內，其他三家投
      標廠商之八個投標項目均未在底價範圍內，漢翔公司當場
      宣布由被告辛錩公司得標，並未詢問被告展盛公司、瑞銘
      公司及威力搬家貨運股份有限公司是否願意減價，明顯與
      證人張蕭英畤、欒同鎰前開證稱漢翔公司有詢問是否願意
      減價不符。
（五）綜上所述，被告乙○○所經營之辛錩公司及被告丙○○所
      經營之展盛公司、瑞銘公司本身均具有投標之資格，且均
      有參與本件投標之意，被告乙○○及被告辛錩公司並非係
      無名義或證件而借用被告展盛公司、瑞銘公司名義或證件
      來參加投標，且被告展盛公司、瑞銘公司亦非僅單純出借
      名義或證件予被告辛錩公司，而本身並未參加本件投標者
      。又政府採購法第八十七條第五項之借用他人名義參加投
      標及容許他人借用本人名義參加投標等罪，行為人主觀上
      須有意圖影響採購結果或獲取不當利益，而客觀上行為人
      亦須有借用他人名義或證件投標之行為，本件被告乙○○
      、丙○○二人所為，客觀上既無從產生不正確之結果，自
      無何不法利益可圖，且亦無何證據足資證明被告乙○○、
      丙○○二人有因本件勞務招標案而從中獲取何利益。退步
      言之，被告乙○○縱有利用被告丙○○名下之被告展盛公
      司、瑞銘公司湊足三家廠商而不為價格競爭，仍應視其行
      為是否有意圖影響決標價格或獲取不當利益，且另應視競
      標廠商原本是否有投標意願，若其原本即無投標之意願，
      只是單純陪標，仍與政府採購法第八十七條第五項所規定
      之構成要件不合。從而，本件公訴人所提證據，於訴訟上
      之證明，尚未達於通常一般之人均不至有所懷疑，而得確
      信其為真實之程度，既有合理之懷疑存在，即無從使法院
      為有罪之確信。此外，復查無其他積極證據足認被告乙○
      ○、丙○○二人及被告辛錩公司、展盛公司、瑞銘公司有
      何違反政府採購法之犯行，揆諸前揭規定及判例意旨，既
      不能證明被告乙○○、丙○○等人犯罪，自應為無罪判決
      之諭知。
據上論斷，應依刑事訴訟法第三百零一條第一項，判決如主文。
中    華    民    國    97    年    7     月    29    日
                  刑事第五庭    法  官  巫淑芳
上正本證明與原本無異。
如不服本判決，應於收受送達後10日內向本院提出上訴書狀（應
敘述具體理由並附繕本）。
上訴書狀如未敘述理由，應於上訴期間屆滿後20日內補提理由書
於本院。
                                書記官  王麗麗
中    華    民    國    97    年    7     月    29    日


司法院資訊處製作；財團法人民間司法改革基金會備份。
